臺灣高等法院民事裁定　九十一年度家抗字第二二七號
　　抗　告　人　甲○○
右抗告人因與趙璧芝間指定遺產管理人事件，對於中華民國九十一年六月二十一日臺
灣臺北地方法院九十一年度管字第五九號所為裁定提起抗告，本院裁定如左：
    主      文
抗告駁回。
抗告程序費用由抗告人負擔。
    理      由
一、抗告人於原法院聲請意旨略以：抗告人為林國長之孫，被繼承人趙璧芝則為林國
    長之配偶，於民國九十一年四月十三日死亡，然被繼承人趙璧芝並無子嗣，亦未
    發現有較近之親屬，以致於繼承開始時，繼承人之有無不明，並無尊親屬或四親
    等以內之親屬可依民法第一千一百三十一條之規定組成親屬會議選定遺產管理人
    ，抗告人為被繼承人趙璧芝生前與第一商業銀行簽立透支契約之連帶保證人，對
    第一商業銀行尚有新台幣（下同）二千萬元未歸還，此外，被繼承人趙璧芝自八
    十八年三月二十日起，至九十年二月七日止，向抗告人借款共計四千七百萬元，
    故抗告人為有利害關係之人，爰依據民法第一千一百七十八條第二項之規定，請
    求選任財政部國有財產局臺灣北區辦事處為被繼承人趙壁芝遺產之遺產管理人。
二、原裁定則以於無人承認之繼承，依民法第一千一百七十八條第二項規定聲請法院
    指定遺產管理人之前，應先踐行民法第一千一百二十九條、第一千一百三十一條
    、第一千一百三十二條、第一千一百三十七條等規定之前置程序，方符法律規定
    意旨，而依抗告人陳述，被繼承人至少尚有姻親及抗告人（被繼承人趙璧芝之配
    偶之直系血親）得以依據上開條文之規定，經法院指定後成為親屬會議之成員，
    連同其他經法院指定之親屬會議成員，召開親屬會議後自行選定被繼承人趙璧芝
    之遺產管理人，爰駁回抗告人之聲請。
三、抗告意旨略以依民法第一千一百七十八條第二項之規定可知，只要有(一)無親屬會
    議或(二)親屬會議未於繼承開始時起一個月內選定遺產管理人者其中之一種，即得
    聲請法院選任遺產管理人，不以先聲請法院指定其他親屬會議成員，自行選定遺
    產管理人為必要。又同法第一千一百七十七條之立法理由為「將繼承開始及選定
    遺產管理人之事由，向法院報明之行為，亦應有期間之限制．．均應於一個月內
    為之，以維護公益及被繼承人債權人之利益」，故若由有召集權人聲請法院就其
    他親屬先指定親屬會議成員時，法院勢必確認其所指定之成員是否具「親屬」身
    分，而須經調查程序，於經法院指定其他親屬，組成親屬會議後，再經召開親屬
    會議，鮮有能在繼承開始起一個月內選定遺產管理人，並向法院報明者，若親屬
    會議又有不能召開或召開困難時，始再由有召集權人聲請法院選任遺產管理人，
    不但徒然浪費程序，且與法律規定限制期限選任遺產管理人，維護公益及被繼承
    人債權人之利益本旨不符等語。
四、按「無親屬會議或親屬會議未於前條所定期限內選定遺產管理人者，利害關係人
    或檢察官，得聲請法院選任遺產管理人」，民法第一千一百七十八條第二項定有
    明文，而所謂「無親屬會議」，係指事實上無法依民法親屬編第七章親屬會議（
    民法第一千一百二十九條以下）之規定組成親屬會議，而「親屬會議未於繼承開
    始時起一個月內選定遺產管理人」，係指已依法成立親屬會議，惟未能於法定期
    限內指定遺產管理人。查抗告人主張被繼承人趙璧芝無同輩以上之親屬可依民法
    第一千一百三十一條之規定組成親屬會議，業據其提出戶籍謄本及繼承系統表為
    證，然依同法第一千一百三十二條第一項之規定：無前條（即第一千一百三十一
    條親屬會議法定組成員）規定之親屬，或親屬不足法定人數時，法院得因有召集
    權人之聲請，於其他親屬中指定之；又血親之配偶、配偶之血親、配偶之血親之
    配偶均為姻親，同法第九百六十九條亦有明文規定。故第一千一百三十二條所規
    定之「其他親屬」，應包括「血親」及「姻親」無疑。被繼承人趙璧芝雖無民法
    第一千一百三十一條所列之親屬，然依抗告人所提繼承系統表及陳報狀可知，被
    繼承人至少尚有姻親，即被繼承人趙璧芝之配偶林國長之直系血親林紹明、林命
    群及其配偶鄭愛文、甲○○及其配偶陳佳玲、林命月等人，尚非不得依前揭規定
    ，經法院指定後成為親屬會議之成員，召開親屬會議後自行選定被繼承人趙璧芝
    之遺產管理人。既非不能先組成親屬會議再選定遺產管理人，則抗告人未依法先
    聲請法院於其他親屬中指定親屬會議成員以決議遺產管理人，逕行聲請指定遺產
    管理人，顯與民法第一千一百七十八條第二項所定要件不符，自不應准許。原裁
    定因而駁回其聲請，於法並無不合，抗告意旨指摘原裁定不當，求予廢棄改判，
    為無理由，應予駁回。
五、據上論結，本件抗告為無理由，依民事訴訟法第四百九十二條第一項、第九十五
    條、第七十八條，裁定如主文。
中　　　華　　　民　　　國　　九十一　　年　　　七　　　月　　 三十 　　日
　　　　　　　　　　　　　　　　　 民事第十五庭
　　                                   審判長法　官　劉　靜　嫻
　　　                                       法　官　吳　光　釗
　　　　　　　　　　　　　　　　　　　　　　 法　官　李　錦　美
右正本係照原本作成。
不得再抗告。
中　　　華　　　民　　　國　　九十一　　年　　　八　　　月　 　 一　 　 日
　　　　　　　　　　　　　　　　　　　　　　 書記官　明　祖　全
